【裁判字號】    98,上,157
【裁判日期】    980728
【裁判案由】    損害賠償
【裁判全文】
臺灣高等法院臺中分院民事判決           98年度上字第157號
上  訴  人  乙○○
訴訟代理人  林伸全律師
複  代理人  王德凱律師
被上訴人    甲○○
            丙○○
共同訴訟代理人  蔡素惠律師
                羅豐胤律師
上列當事人間請求損害賠償事件，上訴人對於中華民國98年03月
19日台灣台中地方法院97年度訴字第1093號第一審判決提起上訴
，本院於98年07月14日言詞辯論終結，判決如下：
    主  文
上訴駁回。
第二審訴訟費用由上訴人負擔。
    事實及理由
一、上訴人乙○○起訴主張：
  (一)被上訴人甲○○於民國94年7月25日與訴外人廖顯阜等7人就
    移轉訴外人建銫科技股份有限公司（以下簡稱建銫公司）全
    部股份簽訂「建銫科技股份有限公司股份轉讓契約書」，約
    定股份移轉金額為新台幣（下同）300 萬元。當時因甲○○
    資金不足，乃向上訴人商借資金 300萬元，以履行建銫公司
    股份移轉事宜。甲○○並將建銫公司股份中24萬股（每股10
    元）移轉登記予上訴人，由上訴人擔任建銫公司董事長，甲
    ○○則擔任建銫公司監察人。嗣上訴人因事務繁忙，不克處
    理建銫公司之事務，乃於95年5月8日之會議中提出辭任董事
    長，並於95年5月31日辭任董事長職務。丙○○則於95年6月
    20日繼任建銫公司董事長。然丙○○接任建銫公司董事長後
    ，上訴人發現被上訴人 2人於未經上訴人同意下，非法移轉
    上訴人所有之24萬股建銫公司股份，並將上訴人之董事及股
    東身份予以更替，並於95年 6月20日於經濟部中部辦公室完
    成變更登記。
  (二)丙○○於接任建銫公司董事長之前，並非建銫公司之股東，
    且丙○○所登記持有之股份數恰為24萬股，與上訴人先前於
    建銫公司持有之24萬股相同。丙○○獲得建銫公司24萬股股
    份，應是甲○○將上訴人之出資移轉予丙○○，惟該移轉行
    為係在未經上訴人同意轉讓股份之情形下所為，屬非法轉讓
    ；且其將上訴人董事、股東身份予以變更，則被上訴人 2人
    於主觀上即係基於侵害上訴人權利之故意或過失，侵害上訴
    人財產權，致上訴人受有財產上損害，被上訴人 2人應將該
    建銫公司24萬股股份回復移轉於上訴人名下。倘被上訴人 2
    人無法將該建銫公司24萬股股份回復移轉於上訴人名下，則
    依上訴人原24萬股，以每股10元計算，被上訴人 2人即應賠
    償上訴人 240萬元。爰求為判決：(一)先位聲明：1.被上訴人
    應將建銫公司之股份24萬股回復移轉於上訴人名下。2.訴訟
    費用由被上訴人負擔。3.願供擔保，請准予宣告假執行。(二)
    備位聲明：1.被上訴人應共同連帶給付上訴人 240萬元，及
    自起訴狀繕本送達之翌日起自清償日止，按年息5%計算之利
    息。2.訴訟費用由被上訴人負擔。3.願供擔保，請准予宣告
    假執行。
二、原判決駁回上訴人之訴，上訴人不服，提起上訴，於本院補
    充陳述如下：
  (一)建銫公司股權既全部由甲○○向廖顯阜等 7人所買受取得，
    則事後甲○○與己○○、丁○○協議分配股權之行為，即屬
    甲○○將建銫公司之股份無償給與己○○、丁○○，經己○
    ○、丁○○允受，其法律性質應屬甲○○與己○○、丁○○
    訂立「贈與」契約，由甲○○將上開股份分別贈與己○○、
    丁○○。且甲○○將股份贈與給己○○時，並未同時約定己
    ○○需持續負擔為建銫公司引進資金之義務，是當己○○為
    建銫公司引進資金 800多萬元後，而不再引進資金時，己○
    ○因無不履行贈與負擔而遭甲○○撤銷贈與之情事，其所取
    得之股份自不受任何影響。
  (二)甲○○、丁○○及己○○合組建銫公司之時，固約定董事長
    應由持股百分之40的人擔任（然事後由持股百分之20的上訴
    人擔任），然此僅係當初其等三人合組公司時之口頭約定，
    用意在分配公司合組當時之職務，建銫公司章程中並未有此
    規定曰：凡擔任董事長者，必須持有公司百分之40的股份云
    云，故不表示將來所有新任董事長亦必須要持有公司百分之
    40的股份，始能擔任。況且，上訴人及己○○固均同意由丙
    ○○為建銫公司新繼任董事長，但同意由丙○○出任新董事
    長，與同意移轉上訴人24萬股股份予丙○○，顯無相干，上
    訴人並未同意移轉股份。蓋丙○○不一定須持有公司百分之
    40的股份始能出任新董事長（其持股百分之20，係取得上訴
    人之24萬股），已如前述，縱認必須要持有公司百分之40的
    股份，丙○○亦應設法自行取得（如向其他股東價購），否
    則當時建銫公司同意丙○○出任新董事長者為全體股東，豈
    非全體股東均負有移轉股份與丙○○使其股份達到百分之40
    之義務？
  (三)被上訴人於原審辯稱：係己○○不欲再履行約定之義務（引
    進資金），因而要求甲○○償還向隆升公司之借款，當時雙
    方即為股權移轉達成協議（原告之股份應移轉予甲○○，甲
    ○○即擁有 40%以上之股份，再將其中24萬股登記在丙○○
    名下）云云。然查，建銫公司分3次共向隆升公司借貸810萬
    元，建銫公司為清償上開款項，由建銫公司以公司支票 110
    萬4400元、丙○○為發票人之支票 700萬元清償完畢（含利
    息），則建銫公司清償金額為 810萬元，而上訴人及己○○
    之股份價值僅480萬元，兩者差距330萬元之大，顯非對價關
    係，己○○與甲○○焉有可能以：甲○○償還向隆升公司之
    借款，當時雙方即為股權移轉達成協議？是益見被上訴人以
    此置辯，與常情有違，應無足採。
  (三)綜上，上訴人及己○○固均同意由丙○○為建銫公司新繼任
    董事長，但並未同意轉讓該公司24萬股股份予丙○○，被上
    訴人就上訴人同意移轉24萬股股份予丙○○一節，需負舉證
    之責任，然其並未提出任何證據以實其說，自不能認其抗辯
    有理由。是以，上訴人主張被上訴人未經其同意，擅自移轉
    其建銫公司24萬股股份予丙○○，依民法第184條第1項前段
    ，第185條、第213條第1項、第215條等規定，求為判決：(一)
    先位聲明：1.原判決廢棄。2.被上訴人應將建銫科技股份有
    限公司之股份24萬股回復移轉於上訴人名下。3.訴訟費用由
    被上訴人負擔。4.上訴人願供擔保，請准予宣告假執行。(二)
    備位聲明：1.原判決廢棄。2.被上訴人二人應連帶給付上訴
    人 240萬元，及自起訴狀繕本送達之翌日起自清償日止，按
    年息5%計算之利息。3.訴訟費用由被上訴人負擔。4.願供擔
    保，請准予宣告假執行。
三、被上訴人則抗辯：
  (一)乙○○之所以取得建銫公司24萬股股份，乃因甲○○於94年
    7月25日向廖顯阜等7人買受建銫公司之股份後，邀請己○○
    及建銫公司之原股東丁○○參與建銫公司之經營，三方約定
    己○○持有公司 40%股份，條件為負責公司後續資金之籌措
    以及擔任名義上董事長；甲○○持有 30%股份，擔任總經理
    負責公司之統籌經營及業務事宜；丁○○持有 30%股份，擔
    任副總經理，負責技術事宜。嗣己○○不願出名為董事長，
    乃推由其妻乙○○為人頭股東及董事長，乙○○因此始持有
    24萬股建銫公司之股份，惟乙○○僅負責用印，公司開會及
    己○○應負責之事項，實際均由己○○為之，是以乙○○僅
    為己○○之人頭。乙○○所主張之資金，均係己○○為履行
    籌措資金義務，而為建銫公司所引介之貸款，建銫公司並已
    全數清償對隆升公司之借款，乙○○並未對建銫公司有所出
    資。甲○○亦未曾向乙○○借貸 300萬元，事實上建銫公司
    之其他股東僅與己○○有所約定，從未與乙○○有所協議。
    且乙○○與己○○間，亦無所謂股份轉讓之情，則乙○○所
    主張其取得建銫公司股份之原由，均非實在。
  (二)己○○見建銫公司營運不如預期，擬全面退出建銫公司，不
    願再負責為建銫公司籌措資金，乃於95年5月8日提出董事長
    辭任案，經會議決議於同年 5月25日再行討論。而乙○○辭
    任案，經會議決議於同年 5月25日再行討論。而乙○○於同
    年5月8日己○○提出辭任董事長之後即經常無法聯絡，公司
    對外之簽約及應付款等均無法簽名用印，嚴重影響公司營運
    ，迨至同年月31日會議確定董事長辭任案，己○○既不再履
    行約定之義務，何能無端再坐享24萬股股份？自無法再持有
    （或以他人名義持有）建銫公司 40%股份，乃同意將股份移
    轉為甲○○所有，惟因甲○○與丁○○均不願接任董事長，
    甲○○因而商請丙○○擔任股東並任董事長，並由丙○○以
    償還向隆升公司之借款方式，取得系爭股份。
  (三)己○○雖為隆升公司董事，且隆升公司為己○○之家族公司
    ，然家族公司之資金並非當然為家族成員個人之資金，尚難
    認隆升公司之資金即乙○○之資金。縱認隆升公司所匯 300
    萬元屬乙○○或己○○之出資，惟嗣後丙○○業已將該出資
    額全數返還予隆升公司，乙○○或己○○自無權再持有建銫
    公司任何股份。
  (四)乙○○主張伊於95年 8月10日仍有匯款予建銫公司云云，實
    則甲○○於95年8月7日因急性胰臟炎住院，至同年月12日始
    出院，95年 8月10日甲○○並不在公司，無法處理公司事務
    ，乙○○所稱該日款項，經查證係由建銫公司另名股東即證
    人丁○○出面所借，嗣後亦已全數清償，此筆借貸純係一般
    之公司借款，與股份無涉。
  (五)建銫公司之公司型態為未發行股票之股份有限公司，此類公
    司之董、監事若有變更，須向經濟部報備，至於股東股份之
    轉讓則依股份自由轉讓原則，只要當事人協議即可，不須持
    任何資料向經濟部申請變更。實務上作法是當事人協議之後
    ，再向經濟部陳報變更後之股東名冊即可。本件乙○○於辭
    任建銫公司董事長外，同時同意為股權變更，當時僅係以口
    頭達成協議，未訂立書面協議。建銫公司之所有股東，包括
    乙○○在內，本即將印章交由公司統一保管，故其同意股份
    移轉及董事長變更後，甲○○即委由公司之記帳人員向經濟
    部中部辦公室辦理變更登記事宜。惟建銫公司於銀行帳戶之
    負責人變更事宜，須本人親赴銀行辦理，丙○○乃與乙○○
    於95年7月4日連袂至台灣中小企業銀行太平分行辦理，負責
    人變更之所有資料均由乙○○親自簽名並用印，被上訴人等
    並無任何侵權行為。
  (六)末按關於侵權行為損害賠償之請求權，以受有實際損害為成
    立要件，若絕無損害亦即無賠償之可言，乙○○未曾對建銫
    公司有所出資，其純為己○○之人頭而持有建銫公司股份，
    其股份嗣後移轉為他人所有，並無損害可言。再者，甲○○
    與丙○○均已非建銫公司之股東，並無法將建銫公司24萬股
    股份回復移轉於上訴人名下，是以乙○○先備位之請求，均
    無理由。並聲明求為判決：(一)上訴人之訴駁回。(二)如受不利
    判決，願擔保請准宣告免為假執行。
四、被上訴人另於本院補充陳述如下：
    上訴人於二審辯論期日始提出新攻擊方法，不應准許。乙○
    ○之所以取得系爭股權，其於一審曾分別主張係因借款 300
    萬予甲○○、出資 300萬元，其於二審辯論期日始另主張係
    輾轉受贈於甲○○，此突襲性之新攻擊方法，依民事訴訟法
    第 447條，應予駁回。再者，被上訴人否認贈與己○○建銫
    公司48萬股，己○○取得建銫公司百分之40股份並非無償，
    而係須擔負籌措資金之義務，此項義務與其持有股權相始終
    ，己○○既不願繼續擔負為建銫公司籌措資金之義務，即無
    由繼續持有建銫公司股權。乙○○為己○○之人頭，當亦無
    權再持有建銫公司股權。
五、下列事項為兩造不爭執，而得為本件判決基礎：
  (一)乙○○曾為建銫公司之董事，並擔任董事長，嗣於95年 5月
    31日辭任董事長職務。
  (二)乙○○曾登記為建銫公司股東，持有24萬股，並登記為建銫
    公司之董事長。
  (三)乙○○辭任董事長後，其原來持有建銫公司之股份24萬股，
    以及乙○○於建銫公司之董事長及董事的身分一併被移轉、
    更替。
  (四)甲○○於94年 7月25日以300萬元向廖顯章等7人買受建銫公
    司全部股權。
  (五)建銫公司95年5月8日、95年 5月31日之會議記錄，乙○○均
    未簽到。
  (六)乙○○於建銫公司之股東及董事長身分，於95年 6月20日變
    更登記為丙○○。
  (七)隆升公司曾經匯款 200萬元、300萬元、310萬元予建銫公司
    ，並均先預扣利息。建銫公司業已清償上開借款。
  (八)乙○○於95年7月4日親自至台灣中小企業銀行太平分行辦理
    負責人印鑑變更。
  (九)兩造當初有約定持股40%之人必須要當董事長（見原審98年2
    月26日言詞辯論筆錄）。
六、本院判斷：
  (一)乙○○主張伊曾為建銫公司之董事，持有24萬股股份，並擔
    任董事長，嗣於95年 5月31日辭任董事長職務。建銫公司於
    95年 6月20日變更登記董事長為丙○○，丙○○登記持有24
    萬股股份，為兩造所不爭執，復有公司變更登記卡附卷可憑
    ，堪信乙○○此部分之主張為真實。是本應審究者為乙○○
    原來持有建銫公司之股份24萬股被移轉予丙○○，是否侵害
    乙○○權利？
  (二)乙○○主張甲○○向廖顯阜等 7人買受建銫公司股權時因資
    金不足，乃向乙○○商借資金 300萬元，以履行建銫公司股
    份移轉事宜，被上訴人則否認曾向乙○○借貸 300萬元云云
    。經查：證人己○○於原審審理時結證略以：我以前是建銫
    公司的董事，之前買這家公司時，所有股東都沒有出錢，我
    是以負責引進資金作為出資，資金來源大部分是我家族公司
    的錢。乙○○沒有出資，乙○○之所以會成為建銫公司的董
    事長，是因為董監事要有4個人，我們只有3個人，後來甲○
    ○、丁○○還有我說好讓乙○○作董事長，乙○○的股份是
    將我20%的股份給她，我本來有40%的股份。後來乙○○因很
    忙，所以要辭董事長職務，我並沒有同意乙○○的股份移轉
    登記予丙○○。我引進的資金，建銫公司都已經清償完畢，
    我幫建銫公司引進資金 800多萬元後，就沒有再引進資金等
    語（見原審97年10月14日言詞辯論筆錄）。是乙○○稱伊因
    有出資始取得股份，並不可採。
  (三)乙○○另主張甲○○與己○○、丁○○協議分配股權之行為
    ，其法律性質應屬甲○○與己○○、丁○○訂立「贈與」契
    約，由甲○○將上開股份分別贈與己○○、丁○○云云。惟
    按贈與係指因當事人一方以自己之財產為無償給與於他方之
    意思表示，經他方允受而生效力之契約，民法第 406條定有
    明文，是以必須當事人一方有以財產為無償給與他方之要約
    ，經他方承諾者，始足當之，即當事人雙方就贈與契約內容
    意思表示合致者，贈與契約始克成立。經查：證人己○○於
    原審既證稱：「我是以負責引進資金作為出資，資金來源大
    部分是我家族公司的錢。」（見原審卷(一)第 195頁左）、證
    人丁○○亦於原審證稱：「我是技術股，以技術出資」（見
    原審卷(一)第 154頁左），足見甲○○與己○○、丁○○協議
    分配股權之行為應為出資之對價，並非贈與，乙○○亦未舉
    證甲○○與己○○、丁○○有贈與之合意，是乙○○此部分
    之主張，亦不可採。
  (四)乙○○之所以擔任建銫公司之董事長，持有24萬股股份之原
    由，已如己○○上開證述。再參以己○○證稱伊所引進之資
    金，建銫公司均已清償完畢，伊之後未再引進資金等語（見
    上開言詞辯論筆錄），且建銫公司於95年 6月16日上午10時
    許召開股東臨時會議改選董監事，選任丙○○為董事，同年
    月日上午11時許，由全體董事選任丙○○為董事長，有會議
    紀錄及簽到簿附卷可憑（見原審卷(一)第36至42頁），則乙○
    ○已無理由持有建銫公司之股份，是原登記於乙○○名下之
    建銫公司24萬股股份被移轉登記予鄭鈺華，並未侵害乙○○
    任何權利。至於證人丁○○、戊○○於原審審理時雖證稱在
    會議中乙○○沒有提到股份轉讓之事云云，惟彼等之證詞並
    無法釐清二造於會議外是否就股權移轉達成協議之事實，是
    尚不足以為乙○○有利之認定。
  (五)綜上，原登記於乙○○名下之24萬股建銫公司之股份被移轉
    登記予鄭鈺華，並未侵害上訴人任何權利，乙○○請求鄭鈺
    華將建銫公司24萬股股份回復於乙○○名下或請求被上訴人
    二人應連帶給付上訴人 240萬元，及自起訴狀繕本送達之翌
    日起自清償日止，按年息5%計算之利息，即屬無據。是乙○
    ○先位聲明、備位聲明均無理由，應予駁回。乙○○之訴既
    經駁回，其假執行之聲請，亦失所附麗，應併予駁回。原審
    為上訴人敗訴之判決，及駁回其假執行之聲請，並無不合。
    上訴意旨指摘原判決不當，求予廢棄改判，為無理由，應予
    駁回。
七、本件事證已臻明確，兩造其餘陳述、攻擊防禦方法及未經援
    用之證據，核與判決結果無影響，爰不一一論述，附此敘明
    。
八、據上論結，本件上訴為無理由，依民事訴訟法第449條第1項
    、第78條，判決如主文。
中    華    民    國    98    年    7     月    28    日
              民事第三庭    審判長法  官  陳照德
                                  法  官  朱樑
                                  法  官  李平勳
上列正本係照原本作成。
如對本判決不服，須於收受判決送達後20日內向本院提出上訴書
狀，其未表明上訴理由者，應於提出上訴後20日內向本院提出上
訴理由書（須按他造人數附具繕本）。上訴時應提出委任律師為
訴訟代理人之委任狀。具有民事訴訟法第 466條之1第1項但書或
第 2項之情形為訴訟代理人者，另應附具律師及格證書及釋明委
任人與受任人有該條項所定關係之釋明文書影本。
                                  書記官  江丞晏
中    華    民    國    98    年    7     月    28    日


司法院資訊處製作；財團法人民間司法改革基金會備份。
